【裁判字號】    96,訴,582
【裁判日期】    980527
【裁判案由】    分割共有物
【裁判全文】
臺灣彰化地方法院民事判決  96年度訴字第582號
原      告  甲丙
原      告  甲亥
                        巷36.
前列二人共同
訴訟代理人  林俊雄律師
複代理人    辰○○
複代理人    丑○○
被      告  甲Ｂ○
被      告  ｋ○○
                        7樓之.
被      告  ｒ○○
被      告  ｗ○○
                        號5樓.
被      告  ｑ○○
                        樓
被      告  甲玄○
                        號6樓.
被      告  甲宙○
                        號6樓.
被      告  甲宇○
                        4樓.
被      告  甲地○
                        號6樓.
被      告  甲甲
                        號2樓.
被      告  甲乙○
被      告  甲戊○
                        7號
被      告  甲己○
                        7號
被      告  甲子○
                        2弄5.
被      告  甲丑○
                        號12.
被      告  甲庚○
                        3巷1.
被      告  甲丁○
被      告  甲癸○
被      告  甲壬○
被      告  甲辛○
被      告  卯○○
被      告  ｃ○○
被      告  ｏ○○
                        10號.
被      告  Ｆ○○
                        15之.
被      告  甲Ａ○
                        弄18.
被      告  午○○
                        弄18.
被      告  ｄ○○
被      告  ｓ○○
                        號
被      告  ｙ○○
                        之3
被      告  ｘ○○
                        號
被      告  ｚ○○
                        號
被      告  ｖ○○
被      告  ｕ○○
                        號
被      告  ｔ○○
被      告  Ｐ○○
被      告  Ｎ○○
被      告  申○○
被      告  ｐ○○
被      告  ｅ○○
被      告  Ｅ○○
                        之1
被      告  Ｂ○○
                        號
被      告  ｇ○○
                        號
被      告  地○○
                        號
被      告  亥○○
訴訟代理人  Ｇ○○
被      告  黃○
訴訟代理人  未○○
被      告  Ｘ○○
被      告  ｆ○○
                        2號2.
被      告  Ｓ○○
被      告  Ａ○○
被      告  甲○○
被      告  Ｄ○
被      告  ｊ○○
被      告  甲未
被      告  Ｙ○○
被      告  天○○
被      告  Ｕ○○
                        號
被      告  Ｔ○○
                        弄16.
被      告  宙○
被      告  Ｈ○○
被      告  Ｌ○○
                        號
被      告  Ｊ○○
                        3樓
被      告  戌○○
被      告  酉○○
被      告  寅○○
                        11樓.
被      告  Ｒ○○
                        號
被      告  Ｋ○○
被      告  Ｚ○○
被      告  Ｖ○○○○○○
                        10號.
被      告  ｍ○
被      告  Ｍ○○
                        4樓之.
被      告  ｌ○
被      告  宇○○
被      告  子○○
訴訟代理人  吳萬春律師
被      告  辛○○
訴訟代理人  甲天○
訴訟代理人  楊錫楨律師
複代理人    甲Ｃ○
被      告  己○○
被      告  乙○○
被      告  庚○○
                        25號.
被      告  丁○○
                        號6樓.
被      告  丙○○
被      告  戊○
被      告  Ｃ○
被      告  Ｉ○○
被      告  Ｗ○
                        樓之8.
被      告  癸○○
被      告  ａ○○
被      告  ｈ○○
                        樓
被      告  ｉ○○
被      告  ｎ○○
被      告  玄○
被      告  ｂ○○
被      告  Ｑ○○
被      告  甲戌○
                        號4樓.
被      告  甲酉○
                        號4樓.
被      告  甲卯○
被      告  甲巳○
                        1號
被      告  甲午○
被      告  甲寅○
                        號
被      告  甲申○
                        號
被      告  壬○○○
被      告  甲辰○
被      告  甲黃
                        弄18.
被      告  Ｏ○○
上列當事人間請求分割共有物事件，本院於民國98年5月27日言
詞辯論終結，茲判決如下：
    主  文
被告戊○、Ｃ○、Ｉ○○、Ｗ○、癸○○、ａ○○、ｈ○○、ｉ
○○、ｎ○○、玄○、ｂ○○、Ｑ○○等應就其被繼承人莊屋所
遺坐落彰化縣埤頭鄉○○段第57地號土地應有部分1200分之20辦
理繼承登記。
被告甲巳○、甲申○、壬○○○、甲辰○、甲戌○、甲酉○、甲
卯○、甲午○、甲寅○等應就其被繼承人莊美南所遺前項土地應
有部分1200分之16之土地辦理繼承登記。
被告劉蕊、Ｏ○○、Ｐ○○、Ｎ○○、甲Ａ○、午○○、ｄ○○
等應就其被繼承人莊水萍所遺第一項土地應有部分1200分之26
之土地辦理繼承登記。
被告ｓ○○、ｙ○○、ｘ○○、ｚ○○、ｖ○○、許金鳳、ｔ○○、甲Ｂ○、ｒ○○、ｗ○○、ｑ○○、甲玄○、甲宙○、甲宇
○、甲地○、甲甲、甲乙○、甲戊○、甲己○、郭俶玲、甲丑○
、甲庚○、甲丁○、甲癸○、甲壬○、甲辛○、卯○○、ｃ○○
、ｏ○○、Ｆ○○、甲黃、Ｏ○○、Ｐ○○、Ｎ○○、甲Ａ○、
午○○、ｄ○○及莊玉等應就其被繼承人莊氏所遺第一項土地
應有部分1200分之26之土地辦理繼承登記。
兩造共有坐落彰化縣埤頭鄉○○段54地號、地目建，面積737平
方公尺土地，應分割如附圖即彰化縣北斗地政事務所民國97年9
月30日複丈成果圖D方案所示。
兩造共有坐落彰化縣埤頭鄉○○段54之1地號、地目建，面積209
0平方公尺土地，應分割如附圖即彰化縣北斗地政事務所民國97
年9月30日複丈成果圖D方案所示。
兩造共有坐落彰化縣埤頭鄉○○段57地號、地目建，面積7187平
方公尺土地，應分割如附圖即彰化縣北斗地政事務所民國97年9
月30日複丈成果圖D方案所示。
兩造各共有人間應互相補償之金額如附表二所示。
訴訟費用之負擔如附表三所示。
    事實及理由
壹、程序方面：
一、本件被告甲Ｂ○、ｋ○○、ｒ○○、ｗ○○、ｑ○○、甲玄
    ○、甲宙○、甲宇○、甲地○、甲甲、甲乙○、甲戊○、甲
    己○、甲子○、甲丑○、甲庚○、甲丁○、甲癸○、甲壬○
    、甲辛○、卯○○、ｃ○○、ｏ○○、Ｆ○○、甲Ａ○、午
    ○○、ｄ○○、ｓ○○、ｙ○○、ｘ○○、ｚ○○、ｖ○○
    、ｕ○○、ｔ○○、Ｐ○○、Ｎ○○、ｐ○○、ｅ○○、Ｅ
    ○○、Ｂ○○、ｇ○○、地○○、亥○○、黃○、Ｘ○○、
    ｆ○○、Ｓ○○、Ａ○○、Ｄ○、ｊ○○、甲未、Ｙ○○、
    天○○、Ｕ○○、Ｔ○○、宙○、Ｈ○○、Ｌ○○、Ｊ○○
    、戌○○、酉○○、寅○○、Ｒ○○、Ｋ○○、Ｖ○○○○○○、ｍ○、Ｍ○○、ｌ○、宇○○、己○○、庚○○、丁○○、丙○○、戊○、Ｃ○、Ｉ○○、Ｗ○、癸○○、ａ○○、ｈ○○、ｉ○○、ｎ○○、玄○、ｂ○○、Ｑ○○、甲
    戌○、甲酉○、甲卯○、甲巳○、甲午○、甲寅○、甲申○
    、壬○○○、甲辰○、甲黃、Ｏ○○等人經合法通知，未於
    最後言詞辯論期日到場，核無民事訴訟法第三百八十六條所
    列各款情形，爰依原告之聲請，由其一造辯論而為判決。
二、坐落彰化縣埤頭鄉○○段第57地號土地原共友人之一莊嘴於
    訴訟中死亡，其應有部份已由ｋ○○繼承，且辦妥登記，經
    ｋ○○聲明承受訴訟，合先敘明。
貳、實體方面：
一、原告主張：
（一）坐落彰化縣埤頭鄉○○段第57地號土地原為原告甲亥與如
      附表一編號1至42等被告所共有，同段第54號地號土地為
      原告甲丙與如附表一編號18、編號44至編號49等被告所有
      ，同段第54-1地號土地則為原告甲丙與如附表一編號7至
      編號9、編號18、編號28、編號29、編號35、編號44至編
      號49等被告所共有，上開三筆土地各該共有人之應有部份
      詳如附表一所示。按上開三筆土地皆為建地，依法及依其
      使用目的並非不得分割之土地，共有人間後未訂有不可分
      割之約定，茲因共有人眾多，而無法為分割之協議，乃依
      民法第823條第1項及第824條之規定，訴請予以裁判分割
      。
（二）共有人莊屋於民國（下同）58年3月17日死亡，其於上開
      第57地號土地之應有部分由妻莊謝枝能及子女莊勢、Ｗ○
      、莊來、ｎ○○、玄○、ｂ○○、Ｑ○○等共同繼承。莊
      勢嗣於68年10月15日死亡，其應繼分由妻戊○、子女Ｃ○
      、Ｉ○○再轉繼承。莊謝枝能72年2月27日死亡，其應繼
      分由子女Ｗ○、莊來、ｎ○○、玄○、ｂ○○、Ｑ○○及
      孫子女Ｃ○、Ｉ○○代位莊勢而共同繼承。莊來83年7 月
      15日亡，由妻癸○○、子女ａ○○、ｈ○○、ｉ○○共同
      繼承其應繼分。
（三）上開第57地號土地之共有人莊美南38年1月13日死亡，其
      生前娶妻莊陳珠，雖生子女莊田及莊春玉，不幸皆夭亡，
      故其於系爭土地之應有部分由莊陳珠單獨繼承。莊陳珠其
      後再嫁陳深井，去前所冠夫姓（去莊姓），陳深井有子陳
      松俊，隨同陳深井而與陳珠共居，陳珠予以收養，陳珠與
      陳深井另生有甲申○、壬○○○、甲辰○等子女。陳深井
      先於陳珠亡故，是陳珠79年7月21日死亡時，由子女陳松
      俊、甲申○、壬○○○、甲辰○等共同繼承。而陳松俊於
      91 年2月18日死亡，其生前先以陳平梅為妻，生有子女甲
      戌○、甲酉○、甲卯○，其後離婚，陳松俊再娶甲巳○，
      生有子女甲午○、甲寅○。是陳松俊死亡，由妻甲巳○及
      子女甲戌○、甲酉○、甲卯○、甲午○、甲寅○等人共同
      繼承。
（四）上開第57地號土地共有人莊水萍於90年8月22日死亡，其
      於系爭土地之應有部分由妻劉蕊、子女甲Ａ○、午○○、
      ｄ○○（原名莊麗琴）及孫子女Ｏ○○、Ｐ○○、Ｎ○○
      等代位長子莊九龍而共同繼承。
（五）上開第57地號土地共有人莊氏於34年11月7日死亡，未
      婚無子嗣，由母親許王萬來單獨繼承，許王萬來48年7月
      11日亡，其生前先以許士為夫，生有子女許琛、許肇基及
      郭許月。許士大正十五年八月死亡，許王萬來招夫莊佳興
      ，生有子女莊在甲、莊水萍、莊金、莊完、莊丹、莊玉及
      莊氏（即本件共有人），莊金、莊完、莊丹皆幼亡，而
      莊佳興亦於昭和18年12月21日死亡。故許王萬來死亡，由
      子女許琛、許肇基、郭許月、莊在甲、莊水萍及莊玉共同
      繼承。許琛73年8月12日死亡，由妻ｓ○○及子女ｙ○○
      、ｘ○○、ｚ○○、ｖ○○、ｕ○○、ｔ○○等共同繼承
      。許肇基70年9月9日死亡，由妻甲Ｂ○及子女ｒ○○、ｗ
      ○○、ｑ○○、許貴美、甲甲、甲乙○等繼承。許貴美78
      年3月9日死亡，由夫甲玄○及子女甲宙○、甲宇○、甲地
      ○繼承。郭許月85年4月20日死亡，由子女甲丁○、甲癸○、甲壬○、甲辛○及孫子女甲戊○、甲己○、甲子○、
      甲丑○、甲庚○代位長子郭木煙（郭木煙83年7月26日死
      亡）而共同繼承。莊在甲80年9月8日亡，由妻卯○○及子
      女ｃ○○、莊阿秀、ｏ○○（原名莊腰）、Ｆ○○（原名
      莊麗珠）等共同繼承。
（六）原告前提分割方案新C方案，雖就Ｔ○○、Ｕ○○、Ｍ○○三兄弟之分配位目已作調整，惟渠等仍對所分配面積有
      異見，為此，經與Ｚ○○協調後，Ｚ○○同意減少分配面
      積，所減少面積由Ｔ○○三兄弟平分，即分割方案D方案
      中所為分配方式，Ｔ○○、Ｕ○○、Ｍ○○依序分配編號
      D28、D30及D29土地面積各皆88平方公尺之土地。Ｚ○○
      分配編號D31土地，面積152平方公尺。因宇○○表示希望
      多分配土地面積，以利其使用，經原告甲亥取得被告子○○同意將渠等於新C方案中分配之編號C21土地改分配於宇
      ○○，是宇○○於D方案中分配編號D21土地，面積增為
      146平方公尺。辛○○雖表示原告新C方案將拆除其一楝建
      物，而不能同意。惟查，己○○、乙○○、庚○○、丁○○、丙○○五人維持共有而分配之土地，其中編號D57並
      不臨路，價格較低，乃另又分配編號D56臨路土地，使其
      面寬除足夠自行留通路供編號D57土地通行外，並可供建
      築一楝建物，以平衡D57土地價格較低之不公平現象。而
      辛○○因其建物超過其應有部分太多，實難以全部保存，
      且若予以全部保存，則己○○等五人所分配編號D56土地
      只能供做編號D57土地通路，己○○等五人所分配土地須
      自己全部負擔通路，且全未臨路，顯不公平。故D方案就
      同段54及54-1地號土地未做任何修正，而與新C方案採相
      同分割方案。
（七）嗣因被告Ｚ○○出庭表示希望增加分配面積，為此乃再製
      成新D分割方案。依新D方案，Ｚ○○分配位置不變，仍為
      D31，但面積增加為197平方公尺，而D28Ｔ○○、D30Ｕ○○、D29Ｍ○○分配位置略向北移，面積不變，D21宇○○
      面積減縮為120平方公尺。就系爭54-1地號土地，被告辛○○提出分割方案（F分割方案），主張僅留四米道路供
      己○○等五人共有之編號D57土地通行，實非公平、允當
      之分割方法。蓋僅留四米道路，依建築技術規則，將使己○○等五人所分配之編號D57土地將來無法建築。又辛○○另主張同樣分配於己○○等五人共有之系爭54地號上編
      號D49土地，臨編號D48土地，而編號D48土地係與編號D土
      地（此位於系爭57地號土地上）共同做為私設道路使用，
      該私設道路面寬為六米，則己○○等五人所有之編號D57
      土地及編號D49土地可合併為建築基地而以該六米私設道
      路為指定建築線，不虞無法建築云云。然被告辛○○此等
      主張，顯然忽略被告己○○等五人並非57地號之共有人，
      而編號D為私設道路，由系爭57地號土地之共有人依其等
      應有部分之比例保持共有，己○○等五人既非編號D私設
      道路之共有人，並無使用該私設道路之權利，是將來如主
      張通行編號D之私設道路而指定之為建築線申請建築，依
      法應經其私設道路全體共有人同意，揆諸57地號共有人近
      百人且散居全台各地，要得其全體共有人同意，可謂完全
      不可能，是被告辛○○上開主張，洵不成理。
（八）原告之D分割方案（新D方案於54地及54-1地號並無變更）
      之所以主張編號D56為約十二公尺寬，係考量被告己○○
      等五人所分配之編號D57（乃至54地號上編號D49土地）為
      裏地，價值較低，實有必要使渠等至少有一塊臨路之土地
      分配渠等，以平衡之。而十二米面寬，適足供其等自留六
      米道路外亦有餘地可堪建築。再者，被告辛○○所欲保留
      之建物為鐵皮搭建，價值不高，且若辛○○強欲保留該鐵
      皮建物，因其南方有許火炎與甲丙現供居住、使用之建物
      ，辛○○建物與許火炎、甲丙建物間，現有道路僅約三米
      ，予以拓寬，至多也僅達約四米，而此四米道路實不堪己○○等五人所共有之編號D57土地建築使用，為使己○○
      等五人之編號D57土地可供建築，至少應留設六米寬之土
      地，然而留設六米寬之土地，則若保留辛○○之上開鐵皮
      建物，分割線即須往南移，然而往南移之結果，首先須拆
      除甲○○之磚造建物，再者莊瑞寬、Ｅ○○等之分配面積
      亦將減少，臨路面寬亦不得不縮減，而54-1地號土地之臨
      路面寬即由辛○○佔大半以上，豈得其平。查辛○○於
      54-1地號土地上，依現況複丈成果圖，可知其有編號36、
      37、38等三棟建物，其中編號37建物為R、C加強磚造之二
      樓建物，編號38則為鐵皮建物，保留編號37及編號36建物
      ，實已足供辛○○一家居住、使用，且依原告D分割方案
      （新D方案亦然），辛○○所受分配土地面積僅少於其可
      受分配面積12平方公尺左右，茲若為保留其編號38建物，
      勢須增加其分配土地面積，且使被告己○○等五人所受分
      配之編號D57甚且連同編號49土地將來皆無法建築，不平
      孰甚！從而訴請判決如主文第一、二、三、四、五、六、
      七、八項所示。
二、被告方面：
（一）被告甲Ｂ○、ｋ○○、ｒ○○、ｗ○○、ｑ○○、甲玄○
      、甲宙○、甲宇○、甲地○、甲甲、甲乙○、甲戊○、甲
      己○、甲子○、甲丑○、甲庚○、甲丁○、甲癸○、甲壬○、甲辛○、卯○○、ｃ○○、ｏ○○、Ｆ○○、甲Ａ○
      、午○○、ｄ○○、ｓ○○、ｙ○○、ｘ○○、ｚ○○、
      ｖ○○、ｕ○○、ｔ○○、Ｐ○○、Ｎ○○、ｐ○○、ｅ
      ○○、Ｅ○○、Ｂ○○、ｇ○○、地○○、亥○○、黃○
      、Ｘ○○、ｆ○○、Ｓ○○、Ａ○○、Ｄ○、ｊ○○、甲
      未、Ｙ○○、天○○、Ｕ○○、Ｔ○○、宙○、Ｈ○○、
      Ｌ○○、Ｊ○○、戌○○、酉○○、寅○○、Ｒ○○、Ｋ
      ○○、Ｖ○○○○○○、ｍ○、Ｍ○○、ｌ○、宇○○、
      己○○、庚○○、丁○○、丙○○、戊○、Ｃ○、Ｉ○○
      、Ｗ○、癸○○、ａ○○、ｈ○○、ｉ○○、ｎ○○、玄
      ○、ｂ○○、Ｑ○○、甲戌○、甲酉○、甲卯○、甲巳○
      、甲午○、甲寅○、甲申○、壬○○○、甲辰○、甲黃、
      Ｏ○○等人經合法通知，未於最後言詞辯論期日到場。
（二）除被告辛○○反對原告所提新D方案就54-1地號土地部份
      之分割方法外，其餘被告均無反對原告主張之新D方案，
      被告辛○○亦同意原告就54地號部份之分割方法。被告戌
      ○○、Ｚ○○、Ｙ○○、ｃ○○、申○○、甲○○、Ｄ○
      、乙○○等人均到庭表明威名不動產估價師事務所於97年
      11 月10日估價（97年12月8日發文）之鑑價報告過高。
（三）被告ｋ○○、被告子○○等人則反對一律以每平方公尺新
      台幣（下同）五千元作為補償依據，認為應區別分得土地
      之位置、交通便利等因素，作不同之補償標準。
（四）於最後言詞辯論其日，除被告Ｚ○○仍認為鑑價太高外，
      其餘到場被告均同意威名不動產估價師事務所於98年5月
      21日函所附之鑑價報告。
（五）被告辛○○反對原告所提新D方案就54-1地號土地部份之
      分割方法，另提出F案分割方案，主張留四米道路供己○○等五人共有之編號D57土地通行，另主張同樣分配於己○○等五人共有之系爭54地號上編號D49土地，臨編號D48
      土地，而編號D48土地係與編號D土地（此位於系爭57地號
      土地上）共同做為私設道路使用，該私設道路面寬為六米
      ，則己○○等五人所有之編號D57土地及編號D49土地可合
      併為建築基地而以該六米私設道路為指定建築線，不虞無
      法建築云云。
三、得心證之理由：
（一）原告主張上開三筆土地，分別為如附表一所示之兩造所共
      有。本件土地兩造並無不分割之約定，亦無因物之使用目
      的有不能分割之情形，經原告屢次催促辦理分割，均無法
      達成分割方案之事實，原共有人莊屋、莊美南、莊水萍、
      莊氏死亡，應分別由主文第一至四項所示之繼承人先辦
      理繼承登記後依法判決分割，且因系爭土地上現有建物坐
      落其上，其分割方法主張採D分割方案等情，業據其提出
      與所述相符之土地登記謄本及地籍圖謄本、共有人應有部
      分明細表、莊屋、莊美南、莊水萍、莊氏等繼承系統表
      及渠等與繼承人戶籍謄等件為證，並為被告等人所不爭執
      ，自堪信為真實，其請求由主文第一至四項所示之繼承人
      先辦理繼承登記後，依民法第八百二十三條第一項、第八
      百二十四條第二項之規定判決分割系爭土地，洵屬有據，
      應予准許。
（二）查系爭57地號土地南側鄰中興巷寬約六米可供通行，西側
      無道路仳鄰，系爭54-1地號土地東側鄰中南路端約六至七
      米，54-1地號土地南側巷道目前寬約三米等情，業經本院
      會同彰化縣北斗地政事務所派員履勘現場無誤，並製有勘
      驗筆錄在卷可按，各共有人占用土地現況詳如彰化縣北斗
      地政事務所96年8月7日複丈成果圖可稽。
（三）關於系爭三筆土地之分割分法，兩造就系爭57地號與54地
      號二筆土地之分割方法並無爭執，即均同意分割如附圖即
      彰化縣北斗地政事務所民國97年9月30日複丈成果圖D方案
      所示（即卷內原告所提新D方案），然就54-1地號土地部
      份之分割方法，原告與大多數被告均同意彰化縣北斗地政
      事務所民國97年9月30日複丈成果圖D方案所示分割方法，
      惟被告辛○○就系爭54-1地號土地另提出F分割方案，主
      張僅留四米道路供己○○等五人共有之編號D57土地通行
      ，以保持現狀，以免拆除其南側之現有地上建物。且稱同
      樣分配於己○○等五人共有之系爭54地號上編號D49土地
      ，臨編號D48土地，而編號D48土地係與編號D土地共同做
      為私設道路使用，該私設道路面寬為六米，則己○○等五
      人所有之編號D57土地及編號D49土地可合併為建築基地而
      以該六米私設道路為指定建築線，不虞無法建築云云。
（四）按共有人因共有物分割之方法不能協議決定，而提起請求
      分割共有物之訴，應由法院斟酌當事人之聲請、共有物之
      性質、經濟效用及全體共有人之利益、意願等公平決定之
      。關於系爭土地之分割方法，有原告提出如附圖D方案所
      示方案及被告提出F分割方案之不同。本院審酌系爭土地
      之地形、位置，目前建物所在、交通出入等情，及原告甲
      丙與被告甲○○同意於分割後仍按原應有部份比例保持共
      有，原告甲亥與被告子○○同意於分割後仍按原應有部份
      比例保持共有（有同意書在卷可證），被告乙○○、己○○、庚○○、丁○○、丙○○等五人同意於分割後仍按原
      應有部份比例保持共有，且除被告辛○○反對原告所提新
      D方案就54-1地號土地部份之分割方法外，其餘被告均同
      意原告提出之分割方案等情，自應尊重多數共有人之利益
      、意願而採原告所提之分割方法。
（五）被告辛○○就系爭54-1地號土地所提出之分割方案（F分
      割方案），主張僅留四米道路供己○○等五人共有之編號
      D57土地通行，惟僅留四米道路，依建築技術規則，將使
      己○○等五人所分配之編號D57土地將來無法建築。被告
      辛○○另稱分配於己○○等五人共有之系爭54地號上編號
      D49土地，臨編號D48土地，而編號D48土地係與編號D土地
      （此位於系爭57地號土地上）共同做為私設道路使用，該
      私設道路面寬為六米，則己○○等五人所有之編號D57土
      地及編號D49土地可合併為建築基地而以該六米私設道路
      為指定建築線，不虞無法建築云云。然被告辛○○此等主
      張，顯然忽略被告己○○等五人並非57地號之共有人，而
      編號D為私設道路，由系爭57地號土地之共有人依其等應
      有部分之比例保持共有，己○○等五人既非編號D私設道
      路之共有人，並無使用該私設道路之權利，是將來如主張
      通行編號D之私設道路而指定之為建築線申請建築，依法
      應經其私設道路全體共有人同意，揆諸57地號共有人近百
      人且散居全台各地，要得其全體共有人同意，實有困難，
      是被告辛○○上開主張，洵難採行。
（六）原告之D分割方案（卷內新D方案）主張編號D56為約十二
      公尺寬，已考量被告己○○等五人所分配之編號D57（乃
      至54地號上編號D49土地）為裏地，價值較低，實有必要
      使渠等至少有一塊臨路之土地分配渠等以平衡之。而十二
      米面寬，足供其等自留六米道路外，另有餘地可堪建築。
      被告辛○○之分割方法所欲保留之南側建物並無建築執照
      ，價值不高，且若辛○○強欲保留該建物，因其南方有許
      火炎與甲丙現供居住、使用之建物，辛○○建物與許火炎
      、甲丙建物間，現有道路僅約三米，予以拓寬，至多也僅
      達約四米道路，實不堪己○○等五人所共有之編號D57土
      地建築使用，為使己○○等五人之編號D57土地可供建築
      ，至少應留設六米寬之土地，然而留設六米寬之土地，則
      若保留辛○○之上開建物，分割線即須往南移，然而往南
      移之結果，首先須拆除甲○○之磚造建物，損失更大，且
      將造成被告莊瑞寬、Ｅ○○等之分配面積亦將減少，臨路
      面寬亦不得不縮減。而系爭54-1地號土地之臨路面寬即由
      辛○○佔大半以上，顯不公平。查辛○○於54-1地號土地
      上，依現況複丈成果圖，可知其有編號36、37、38等三棟
      建物，其中編號37建物為R、C加強磚造之二樓建物，編號
      38則為鐵皮建物，保留編號37及編號36建物，實已足供辛○○一家居住、使用。故採原告主張之分割方案，被告辛○○於54-1地號土地所受分配土地面積僅少於其可受分配
      面積12平方公尺左右，若為保留其編號38建物，勢須增加
      其分配土地面積，且使被告己○○等五人所受分配之編號
      D57、甚且連同編號49土地將來皆無法建築，不平孰甚！
      反觀原告之D分割方案且被告等人分得之土地均屬方整，
      且均有道路可供通行，對其並無不利，各共有人分得之土
      地位置與面積均詳如彰化縣北斗地政事務所民國97年9月
      30 日複丈成果圖D方案所示，且為大多數共有人所接受，
      爰採原告之D分割方案，判決如主文第五、六、七項所示
      。
（七）按以原物為分配時，如共有人中有不能按其應有部分受分
      配者，得以金錢補償之。民法第八百二十四條第三項定有
      明文。查採用原告上開分割方案分割後，有部分共有人應
      分得之面積減少，另有部分共有人應分得之之面積增加，
      其增減面積則詳如卷內附件四之1、2、3所示（增減面積
      欄），而兩造於最後言詞辯論期日，除被告Ｚ○○仍認為
      鑑價太高外，原告與其餘到場被告均同意威名不動產估價
      師事務所於98年5月21日函所附之鑑價報告價格，即按威
      名不動產估價師事務所於97年11月10日估價（97年12 月8
      日發文）之鑑價報告各減價百分之15為準，因97年11月10
      鑑價報告價格，依鑑價人巳○○到庭證稱97年11月10估價
      係參照仲介銷售推案之價格，並非成交價格，最近並無附
      近成交案例，伊住台中市，並非住在系爭土地一帶等語，
      並參酌被告戌○○、Ｚ○○、Ｙ○○、ｃ○○、申○○、
      甲○○、Ｄ○、乙○○等人均到庭表明威名不動產估師事
      務所於97年11月10日估價（97年12月8日發文）之鑑價報
      告過高等情，可知97年11月10日之鑑價顯然過高，與目前
      當地市價行情差異不小而不足採。次查，若未審酌個人分
      得土地之位置、交通便利等因素，作不同之補償標準，而
      全部一律以每平方公尺五千元作為補償依據，則不免獨厚
      分得臨道路出入方便者，反而有失公平，尤其對分得裡地
      位置、交通出入不便者顯然有欠公允。故被告ｋ○○、子
      ○○等人認為若不分分得之土地位置、交通便利等因素，
      一律以每平方公尺五千元作為補償依據，亦有失公平，自
      不足採。故本院審酌上開所述情況，認應分別以分得土地
      之位置、區段○○道路與否等因素作依據，並尊重到庭多
      數當事人之意見均同意威名不動產估價師事務所於98年5
      月21日函所附之鑑價報告價格，即按威名不動產估價師事
      務所於97年11月10日估價（97年12月8日發文）之鑑價報
      告各減價百分之15，以此鑑價報告之價格找補，即按附表
      二所示互相補償其差額，爰判決如主文第八項所示。
（八）末按因共有物分割、經界或其他性質上類似之事件涉訟，
      由敗訴當事人負擔訴訟費用顯失公平者，法院得酌量情形
      ，命勝訴之當事人負擔其一部。共同訴訟人，按其人數，
      平均分擔訴訟費用。但共同訴訟人於訴訟之利害關係顯有
      差異者，法院得酌量其利害關係之比例，命分別負擔，民
      事訴訟法第八十條之一、第八十五條第一項但書定有明文
      。本院認為本件訴訟費用應由兩造按其原應有部分之比例
      負擔，較符公平，爰判命如主文第二項所示。
據上論結，原告之訴為有理由，依民事訴訟法第三百八十五條第
一項前段、第七十八條、第八十條之一、第八十五條第一項但書
、第二項，判決如主文。
中    華    民    國    98    年     5    月    27    日
                  民事第一庭  法  官       施坤樹
以上正本係照原本作成。
如對判決上訴，應於判決送達後20日內向本院提出上訴狀（須附
繕本）。
中    華    民    國    98    年    6     月    5     日
                              書記官       施嘉玫
附表三：
 各共有人              應負擔訴訟費用比例
主文第一項所示之人：    1000分之12（連帶負擔）
（莊屋之繼承人）
主文第二項所示之人：    1000分之10（連帶負擔）
（莊美南之繼承人）
主文第三項所示之人：    1000分之16（連帶負擔）
（莊水萍之繼承人）
主文第四項所示之人：    1000分之16（連帶負擔）
（莊氏之繼承人）
被      告    ｋ○○     1000分之10
被      告    申○○     1000分之16
被      告    ｐ○○     1000分之24
被      告    ｅ○○     1000分之11
被      告    Ｅ○○     1000分之11
被      告    Ｂ○○     1000分之16
被      告    ｇ○○     1000分之16
被      告    亥○○     1000分之12
被      告    黃○       1000分之16
被      告    Ｘ○○     1000分之5
被      告    ｆ○○     1000分之5
被      告    Ｓ○○     1000分之5
被      告    Ａ○○     1000分之16
被      告    甲○○     1000分之199
被      告    Ｄ○       1000分之10
被      告    ｊ○○     1000分之10
被      告    甲未       1000分之12
被      告    Ｙ○○     1000分之19
被      告    天○○     1000分之23
被      告    Ｕ○○     1000分之12
被      告    Ｔ○○     1000分之12
被      告    宙○       1000分之14
被      告    Ｈ○○     1000分之14
被      告    Ｌ○○     1000分之6
被      告    Ｊ○○     1000分之6
被      告    戌○○     1000分之11
被      告    酉○○     1000分之11
被      告    寅○○     1000分之6
被      告    Ｒ○○     1000分之25
被      告    Ｋ○○     1000分之11
被      告    Ｚ○○     1000分之26
被      告    Ｖ○○○○○○ 1000分之23
被      告    ｍ○       1000分之23
被      告    Ｍ○○     1000分之12
被      告    ｌ○       1000分之9
被      告    宇○○     1000分之24
被      告    子○○     1000分之56
被      告    辛○○     1000分之79
被      告    己○○     1000分之20
被      告    乙○○     1000分之20
被      告    庚○○     1000分之20
被      告    丁○○     1000分之6
被      告    丙○○     1000分之13
被      告    ｃ○○     1000分之15
原      告    甲  丙      1000分之3
原      告    甲  亥      1000分之33


司法院資訊處製作；財團法人民間司法改革基金會備份。
